臺灣臺中地方法院刑事判決　　　　　　　94年度訴字第3686號
公　訴　人　臺灣臺中地方法院檢察署檢察官
被　　　告　癸○○
選任辯護人　許瑞君律師
　　　　　　劉嘉怡律師
被　　　告　壬○○
　　　　　　　　　　　巷41號.
上列被告因常業詐欺案件，經檢察官提起公訴（94年度偵字第53
33號、第5967號、第8518號），本院判決如下：
    主    文
癸○○共同以意圖為自己不法之所有，以詐術使人將本人之物交
付為常業，處有期徒刑壹年陸月。
壬○○共同以意圖為自己不法之所有，以詐術使人將本人之物交
付為常業，處有期徒刑壹年貳月。
    犯罪事實
一、癸○○與壬○○於民國九十二、九十三年間，任職設於臺中
    市○○區○○路四段六九八號九樓之一「兆豐消金資產管理
    行銷有限公司臺中辦事處」（下稱兆豐消金公司），從事轉
    介金融機構貸款事宜並提供諮詢，因邇來各銀行紛紛推出短
    期消費性信用貸款服務，癸○○、壬○○利用一般急需貸款
    之民眾對貸款程序不甚了解及需錢孔急之心理，欲藉此從中
    牟取利益，竟共同基於意圖為自己不法所有之常業詐欺犯意
    聯絡，化名為鄭玉汝（癸○○）、葉靜芳或江怡萱（壬○○
    ）並印製承辦業務頭銜名片，再大量印製貸款宣傳單附記各
    承辦人頭銜及聯絡電話，委由不知情之人四處散發，迨有客
    戶上門時，則由客戶所持宣傳單上所載之承辦人負責承辦，
    且相互為用，而承辦人為衝業績，並以如附表所示之方法，
    先後於經辦各貸款客戶己○○、辛○○、丁○○、甲○○、
    林岳樟、庚○○及戊○○等人分別向各貸款銀行申辦貸款後
    ，即假借如附表所示之貸款保證金、服務費、手續費、預備
    金、帳戶管理費等名義，向己○○等人佯稱需匯款或轉帳上
    開費用至其指定之帳戶或交付現金，始得解決貸款相關問題
    ，所支付之費用如日後正常償還貸款，則於一定期間後返還
    云云，致使己○○等人信以為真而陷於錯誤，先後匯款、轉
    帳至其指定帳戶或交付現金予癸○○或壬○○（詐欺時間、
    金額、指定帳戶均如附表所示），並恃以維生而以之為常業
    。嗣因其中部分客戶看到報紙刊登兆豐消金公司位於彰化市
    ○○路之辦事處遭搜索，且其等所支付之上開費用並未如期
    返還，發覺有異報警處理，始循線查知上情。
二、案經辛○○、己○○、甲○○、丁○○、庚○○、丙○○告
    訴及臺中市警察局第五分局報告臺灣臺中地方法院檢察署檢
    察官偵查起訴。
    理    由
一、訊據被告癸○○、壬○○固供承曾於兆豐消金公司任職承辦
    貸款業務，並化名印製承辦業務頭銜名片，散發貸款宣傳單
    附記各承辦人頭銜及聯絡電話，先後承辦如附表所示除辛○○以外之客戶己○○等人之貸款業務等事實，惟均矢口否認
    有何常業詐欺犯行，暨被告癸○○之選任辯護人辯稱：渠等
    均係依照兆豐消金公司之規定辦理貸款業務並收取費用，依
    照公司指示所收取之保證金並未入到被告個人帳戶，保證金
    之發還是公司的事，被告所收取之服務費用亦係依照合約規
    定收取；渠等是幫忙客戶辦理貸款，客戶辦理貸款時是客戶
    自己與銀行聯絡的，金額也是客戶自己決定的，並沒有詐騙
    客戶貸款的故意云云。經查：
  (一)關於證據能力之判斷：
  1.按被告以外之人（包括證人、鑑定人、告訴人、被害人及共
    同被告等）於審判外之陳述雖不符刑事訴訟法第一百五十九
    條之一至之四等四條之規定，而經當事人於審判程序同意作
    為證據，法院審酌該言詞陳述或書面陳述作成時之情況，認
    為適當者，亦得為證據；當事人、代理人或辯護人於法院調
    查證據時，知有刑事訴訟法第一百五十九條第一項不得為證
    據之情形，而未於言詞辯論終結前聲明異議者，視為有前項
    之同意，同法第一百五十九條之五定有明文。立法意旨在於
    傳聞證據未經當事人之反對詰問予以核實，原則上先予排除
    。惟若當事人已放棄反對詰問權，於審判程序中表明同意該
    等傳聞證據可作為證據；或於言詞辯論終結前未聲明異議，
    基於尊重當事人對傳聞證據之處分權，及證據資料愈豐富，
    愈有助於真實發見之理念，且強化言詞辯論主義，使訴訟程
    序得以順暢進行，上開傳聞證據亦均具有證據能力。且被告
    以外之人於偵查中向檢察官所為之陳述，除顯有不可信之情
    況者外，得為證據，刑事訴訟法第一百五十九條之一第二項
    定有明文。又所謂「顯有不可信之情況」，係指陳述是否出
    於供述者之真意、有無違法取供情事之信用性而言，故應就
    偵查筆錄製作之原因、過程及其功能等加以觀察其信用性，
    據以判斷該項陳述是否有顯不可信之情況，並非對其陳述內
    容之證明力如何加以論斷，此有最高法院九十四年度台上字
    第六二九號判決意旨可資參照。本案證人即告訴人己○○、
    甲○○、林岳樟、庚○○、戊○○於接受警員詢問或檢察官
    訊問時所為之指訴及陳述部分，雖係被告以外之人於審判外
    之言詞陳述，惟被告及選任辯護人對於其等於警、偵訊時陳
    述及證述之證據能力，於本院準備程序中不爭執（見本院卷
    (一)第三四四頁、第三五一頁），亦未於言詞辯論終結前聲明
    異議，視為於審判程序同意作為證據，且本院審酌上開警詢
    、偵訊筆錄作成時之情況尚無不當或顯有不可信之情形，依
    前開規定，自有證據能力，合先敘明。
  2.復按被告以外之人於審判中有下列情形之一，其於檢察事務
    官、司法警察官或司法警察調查中所為之陳述，經證明具有
    可信之特別情況，且為證明犯罪事實之存否所必要者，得為
    證據：一、死亡者。二、身心障礙致記憶喪失或無法陳述者
    。三、滯留國外或所在不明而無法傳喚或傳喚不到者。四、
    到庭後無正當理由拒絕陳述者，刑事訴訟法第一百五十九條
    之三定有明文。查證人即告訴人辛○○在警詢中所為之供述
    ，屬被告以外之人於審判外之言詞陳述，其在本院審理中於
    九十五年六月二十五日死亡，有法務部戶役政連結作業系統
    查詢資料一紙附卷可稽，則證人辛○○於警詢時所為之上開
    供述雖符合刑事訴訟法第一百五十九條之三第一款所示「死
    亡」之要件，惟本院認為基於對質詰問權乃根源於憲法之刑
    事被告權利（大法官會議釋字第三百八十四號解釋可為參照
    ），任何有礙被告行使前述權利之例外規定，在適用範圍上
    自應限縮，是以前述刑事訴訟法第一百五十九條之三第一款
    之適用範圍，即應由同條「經證明具有可信之特別情況」、
    「證明犯罪事實之存否所必要」兩項要件從嚴加以決定。而
    所謂「經證明具有可信之特別情況」，應依據陳述人於陳述
    時之「外部情況」是否具有可信性決定之，且必須依據陳述
    人之觀察、記憶、表達是否正確，及陳述人有無虛偽陳述之
    動機而加以綜合決定。是證人辛○○於本院審理中雖已死亡
    ，而其於警詢時所為之供述，觀其內容，係屬證明本件犯罪
    事實存否所必要之證據，且基於前述說明，本院審酌證人辛○○於警詢時所為之陳述，因該時距離案發時間較近，記憶
    較深刻清晰，表達較為明確，且證人辛○○於偵訊時亦到庭
    結證在卷（見偵字第五九六七號卷(一)第七八頁至第八０頁）
    ，依前段關於刑事訴訟法第一百五十九條之一第二項之規定
    及說明，其於偵訊時所證，亦得為證據，核其先後二次陳述
    內容均係指訴被告涉嫌詐欺情節，雖因記憶所及範圍而有部
    分細節未盡相同，然指訴內容大致相符，且被告癸○○斯時
    亦在庭就其證述表示意見（見同上偵查卷第七九頁），是認
    證人辛○○於警詢時陳述之憑信性應已獲得擔保，本院綜上
    跡證，認為證人辛○○於警詢時所為之供述，仍具有可信之
    特別情況，而與刑事訴訟法第一百五十九條之三第一款所示
    要件相符，自得作為本件認定事實之憑據。
  3.又法院若已使證人接受被告之詰問、詢問或對質，則因證人
    業經於審判中陳述，並給予解釋或否認之機會，而被告亦經
    給予對該證人就此事項詰問、詢問或對質之機會，此時法官
    亦能目睹該證人陳述之情形，則該證人先前在司法警察詢問
    時、檢察官偵查中或在審判外向法官所為之陳述，與審判不
    符時，其先前之陳述具有較可信之特別情況，且為證明犯罪
    事實存否所必要者，參諸刑事訴訟法第一百五十九條之一、
    第一百五十九條之二規定，亦得為證據。本案證人即告訴人
    丁○○已於本院審理時到庭結證在卷，核其證述與其於警詢
    時指訴詐欺內容，雖因時間記憶所及範圍而有部分細節未盡
    相同，然仍大致相符，再者，於本院中給予其解釋或否認之
    機會，復經被告癸○○之選任辯護人對證人丁○○進行詰問
    之機會，則證人丁○○先前以告訴人之身分，在司法警察詢
    問時所為之陳述，與審判中不符時，因其先前之陳述距離案
    發時間較近，記憶較深刻清晰，尚無心詳予考量供詞對自己
    或他人所生之利害關係，應與事實較為相合而具有較可信之
    特別情況，且為證明犯罪事實存否所必要者，觀其筆錄製作
    原因、過程等，亦無不當之處，揆諸上開說明，得採為證據
    。
  (二)附表編號一部分：
  1.證人己○○於警詢時證稱：伊於九十二年八月間前往兆豐
    消金公司委託辦理信用貸款，由被告癸○○（即鄭玉汝，為
    引用說明之一致性，下均記載被告癸○○本人之真實姓名）
    與伊接洽辦理所有貸款相關事宜，並向銀行提出申請貸款，
    原本伊只要貸款九十萬元，卻貸款出金額一百餘萬元，並假
    借繳付服務費及保證金之名目，向伊訛詐詐款項。當時被
    告癸○○向伊表示兆豐消金公司與銀行關係良好，可以為伊
    向銀行辦理信用貸款，順利取得核發貸款，伊即備妥相關資
    料交給被告癸○○後，並由被告癸○○帶伊前往台新銀行、
    陽信銀行中港分行、臺東企銀、裕融車貸等金融機構辦理開
    戶及貸款對保手續，由伊親自簽名相關銀行貸款資料後，向
    台新銀行申辦貸款三十萬元，向陽信銀行申辦貸款三十三萬
    元，向臺東企銀申辦貸款四十五萬元，向裕融車貸申辦貸款
    十三萬元，伊所申請之上開貸款均經核貸存入伊所開立之帳
    戶。於取得銀行核准貸款後，被告癸○○即假借臺東企銀
    已發現伊同時有向四家銀行提出申請貸款情事，通知要取消
    伊提出申請貸款，對其佯稱經與銀行溝通後需先繳付保證金
    二十萬元，臺東企銀才會核准貸款四十五萬元，並稱於銀行
    繳款正常六個月後，保證金二十萬元再退還給伊，伊不疑有
    詐，即依被告癸○○提供帳號以轉帳方式匯入二十萬元，但
    事後向被告癸○○催討，卻拒不償還。被告癸○○陳稱無
    法向一家銀行貸款九十萬元，需同時先向四家銀行提出申請
    ，待銀行核准後，再決定要貸款之銀行，伊委託被告癸○○
    向銀行辦理貸款，有簽訂契約書，所簽訂契約書為被告癸○○保管，被告癸○○先向伊收取諮詢費三千元，並約定全部
    貸款總金額百分之十為服務費用，並於銀行核發貸款後，被
    告鄭玉汝共向伊收取保證金二十萬元，服務費十二萬一千元
    及諮詢費三千元等語（見偵字五三三三號卷(一)第一九頁至第
    二二頁）。
  2.證人己○○復於偵訊時指訴稱：伊於九十二年八月份, 看到
    負債整合的廣告單後前往被告公司，當時是由被告癸○○與
    伊接洽，有收諮詢費三千元，並沒有拿到收受服務費的合約
    。八月底許錢貸下來，有一家銀行打電話給伊，被告癸○○
    說銀行知道伊有超貸，並說處理後與銀行溝通，需要伊提出
    二十萬元的保證金，待六個月繳費正常後再退還，伊便以轉
    帳方式付款，但六個月過後二十萬元保證金確未歸還，之後
    打電話時變成是壬○○接的等語（見偵字第五三三三號卷(一)
    第四十頁）。
  3.證人己○○於警、偵訊所證上情大致相符，且核證人己○○
    上開申請核貸款項之事實，有貸款申請書、交易明細資料、
    存摺明細、授信徵信資料等件附卷可稽（見本院卷(一)第二一
    六頁至第二三０頁、第二五四頁至第二六０頁、第二八一頁
    至第二八三頁），其中陽信銀行部分應係核貸三十萬元（見
    本院卷(一)第二五七頁），亦有己○○於陽信銀行開戶之存摺
    明細一份在卷足參（見發查字第四三九八號卷第九頁），證
    人己○○就此部分數額之證述應係記憶錯誤，另裕融車貸申
    辦貸款為十三萬元，起訴書所示該二部分之貸款金額應予更
    正，且依陽信銀行存摺明細登載資料，足認己○○確於取得
    貸款後之九十二年八月二十九日轉帳二十萬元至第一銀行帳
    戶（見發查字第四三九八號卷第九頁），另其指訴之支付貸
    款總額一成之服務費用金額經核應為十一萬八千元較屬相當
    ，併予更正。
  (三)附表編號二部分：
  1.證人辛○○於警詢時證稱：伊於九十三年一月份時，看到
    一張宣傳單可代辦小額貸款，就打電話去要辦理小額貸款五
    十萬元，當時是被告癸○○接的電話，叫伊於九十三年一月
    十日過去找她才可以辦理，當時伊去找被告癸○○，被告癸○○叫伊把證件給她影印，之後向台新銀行貸得二十七萬元
    、向日盛銀行貸得十五萬元，共貸得四十二萬元，另向富邦
    銀行申貸二十四萬元部分則未核准。於九十三年二月九日
    ，被告癸○○叫伊當天領三十萬元去公司找她，並說三十萬
    元是要存入各家銀行，讓銀行徵信用，伊親自拿三十萬元給
    她，伊存摺只拿到七萬元，其餘錢癸○○都說是保證金及手
    續費用，但被告癸○○並沒有依約將三十萬元存入各家銀行
    等語（見偵字第五九六七號卷(二)第一０三頁）。
  2.證人辛○○於偵訊時結證稱：伊透過兆豐消金公司向台新與
    日盛銀行辦理貸款，貸款金額下來後也是匯至這兩家銀行，
    是日盛銀行的先下來，後來是台新銀行。之後伊接到銀行的
    電話說伊之前有向其他銀行貸款，之後伊找被告癸○○，她
    說伊可以去他們公司樓下的遠東銀行ATM 從伊台新及日盛銀
    行的帳戶提領三十萬元並簽本票，若三個月內繳款正常的話
    ，會還給伊二十萬元，其中十萬元是申辦富邦銀行的保證金
    ，但後來富邦銀行的貸款沒有核貸下來，三個月後，伊再次
    打電話詢問，她說這是伊自己的問題，要求伊至銀行列印明
    細等語（見偵字第五九六七號卷(一)第七八頁至第七九頁）。
  3.證人辛○○於警、偵訊所證上情大致相符，且核證人辛○○
    上開申請核貸款項之事實，有貸款申請書、交易明細資料、
    存摺明細、授信徵信資料等件附卷可稽（見本院卷(一)第一九
    四頁至第二０一頁、第三０三頁至第三０八頁、發查字第一
    四八九號卷第八頁至第一一頁、偵字第五九六七號卷(二)第一
    ０四頁至第一０六頁），其中證人辛○○指訴原係欲借貸五
    十萬元，而非四十萬元，起訴書此部分之誤載，應予更正。
    且依證人辛○○上開銀行帳戶交易明細資料顯示，證人辛○○確於九十三年二月九日同一日，自其台新銀行及日盛銀行
    帳戶分別提領合計超過三十萬元之現金，且密集為之（分見
    本院卷(一)第二八八頁、第三０四頁）。證人辛○○雖於偵訊
    時證稱伊所提領的錢是交給一名李小姐等語（見偵五九六七
    號卷(一)第七九頁），然依證人辛○○上開所證，均一致證述
    與其接洽貸款相關事宜者均係被告癸○○，亦係被告癸○○
    要求其提領現款支付保證金，且被告等多以化名示人，證人
    辛○○於匆忙緊湊提領現款之際，容有記憶錯誤之可能，警
    詢中所證上情距案發時間較近，衡情記憶應較為明確，應認
    證人辛○○提領三十萬元係交付被告癸○○。被告癸○○辯
    稱未與證人辛○○接洽貸款事宜云云，不足採信。
  (四)附表編號三部分：
  1.證人丁○○於警詢時證稱：伊是因看到兆豐消金公司發送
    的貸款廣告吸引而到該公司辦理個人信用貸款，於九十二年
    十一月一日前往該公司由被告癸○○接洽辦理貸款事項，被
    告癸○○幫伊填寫各家銀行的貸款申請書，並帶伊到富邦銀
    行、日盛銀行、陽信銀行、台新銀行辦理對保手續，這四家
    均同時同意伊貸款申請，各撥款到伊銀行帳戶內，富邦銀行
    核貸四十六萬八千元、日盛銀行核貸四十萬元、陽信銀行核
    貸五十二萬元、台新銀行核貸款六十三萬元，伊當時向被告
    癸○○表明只要貸款八十萬元，但是該公司卻以伊的名義向
    各家銀行貸款出共計二百餘萬元，這些錢都有匯入伊的帳戶
    內。被告癸○○告訴伊說：貸款出二百萬餘元，是要找一
    家銀行利息比較低的銀行貸款，其餘的一百二十餘萬元再歸
    還給銀行，在貸款的過程中，有自稱台新銀行的業務員打電
    話到伊行動電話跟伊說，伊同時向多家銀行辦理貸款，要舉
    發這件事情，要伊與被告鄭玉汝配合，伊便於九十二年十一
    月十九日，由被告鄭玉汝帶伊到兆豐消金公司樓下遠東銀行
    ATM提款機，轉帳到0000000000000帳號二十
    萬元，並以填寫匯款匯入00000000000000號
    劉中文的帳戶內六十萬一千八百元。兆豐消金公司並強收
    伊二十萬元手續費，且假借伊信用不佳為由，要先保留八十
    萬元作為擔保，如果繳息正常保留款將於三個月後退還，至
    今並未退回擔保款且避不見面。被告癸○○說該公司的收費
    方式是每申貸出一筆貸款，由公司向伊收取每筆貸款一成的
    手續費，其與癸○○接洽時，有開具出諮詢費三千元的統一
    發票給伊，伊委託被告癸○○向銀行申請貸款，有簽約，所
    簽訂之契約書由被告癸○○取走保管等語（見偵字第五九六
    七號卷(一)第二二頁至第二六頁）。
  2.證人丁○○於本院審理中結證稱：伊有委託被告二人辦理
    貸款，開始是與被告癸○○接觸，談妥後要準備一些證件等
    雜事，再跟被告癸○○的助理即被告壬○○接洽，被告壬○○打電話告訴伊說要準備哪些證件，然後會有哪些銀行會陸
    續打電話給伊，會貸款給伊，銀行的先生叫什麼，教伊如何
    回答。九十二年十一月十四日被告癸○○帶伊到四家銀行開
    戶後，回到他們公司，她就要求伊必須把存摺、提款卡交給
    她保管。伊本來是要貸八十萬元，並沒有指定貸款銀行，是
    由被告癸○○、壬○○他們安排的，後來總共貸了二百餘萬
    元匯至伊帳戶內，但伊實際上拿到約一百萬元左右。貸了
    二百餘萬元只有拿到一百萬元左右是因為那時候有一位自稱
    台新銀行的陳先生，打電話跟伊說伊同時在四家銀行貸款，
    要把事情公布出來，要伊跟被告癸○○公司聯絡，後來伊打
    電話給被告癸○○說這件事情的經過，她叫我不用怕，說他
    們公司會處理；後來過沒幾天，被告癸○○打電話給伊，說
    他們公司主管已經把事情解決了，要伊去他們公司去談這件
    事情，後來去的時候，被告癸○○即跟伊講說他們主管已經
    跟所有銀行談好了，說有兩個方案，一個方案就是把事情告
    訴伊父母，另外一個方案是他們答應將貸款全部給伊，但條
    件是必須找一個銀行的經理做擔保，然後再來是每家銀行所
    貸的款項要歸還保管二十萬元三個月，總共有四家，伊問被
    告癸○○是哪一家銀行的經理，她說不便告知，總共貸了二
    百餘萬元，還要收一成的手續費約二十萬元，另外四家銀行
    的擔保金額是八十萬元，伊都交給被告癸○○。事後擔保
    金額並未還給伊，三個月到了之後，伊打電話去他們公司，
    對方說還要再聯絡，至今都沒有還。八十萬元的擔保金是被
    告癸○○帶伊到他們公司樓下遠東商銀的提款機，當時被告
    癸○○跟伊一起去，她站在提款機旁邊，並講帳號給伊，叫
    伊操作轉帳過去，從伊日盛銀行及富邦銀行帳戶各轉帳十萬
    元到帳號0000000000000號帳戶，另外陽信銀
    行是轉二十萬元到第一銀行去，但帳號伊不曉得。其他的六
    十萬元（經核實際金額為六十萬一千八百元）是因為台新銀
    行的貸款直接轉到我新竹銀行帳戶，後來伊自己到新竹商銀
    利用匯款方式，匯款到帳戶00000000000000
    號帳戶，這個帳戶是被告癸○○抄給伊，要伊去匯款的等語
    （見本院卷(二)第一六一頁至第一六五頁）。
  3.證人丁○○於警詢及本院審理中所證上情大致相符，且核證
    人丁○○上開申請核貸款項之事實，有貸款申請書、交易明
    細資料、存摺明細、授信徵信資料等件附卷可稽（見本院卷
    (一)第一三九頁至第一六二頁、第三０七頁至第三０八頁、本
    院卷(二)第一八七頁至第一九七頁、第二三九頁至第二四五頁
    、偵字第五三三三號卷(一)第七二頁至第八七頁）。且依證人
    丁○○上開銀行帳戶交易明細資料顯示，證人丁○○確於九
    十二年十一月十九日同一日，自其日盛銀行、富邦銀行、陽
    信銀行及新竹商業銀行帳戶分別轉帳合計約一百萬餘元至他
    人前開帳戶，且密集為之（分見偵字第五九六七號卷(一)第四
    三頁、本院卷(一)第二九九頁、偵字第五三三三號卷(一)第七九
    頁、第五九六七號卷(一)第四五頁、本院卷(二)第一八七頁至第
    一九０頁）。證人丁○○前後所陳往來金額或有些微出入，
    容因事隔時日致記憶錯誤，然依上開交易明細資料所載，已
    足認定。
  (五)附表編號四部分：
  1.證人甲○○於警詢時證稱：伊於九十二年九月份委託兆豐消
    金公司的癸○○向銀行辦理貸款，陸續貸款下來金額總共六
    十五萬元。被告癸○○向伊表示有向台新、富邦、陽信等三
    家銀行貸款，後來銀行要回扣，所以要伊把三十二萬五千元
    作回扣，伊就跟被告癸○○一起到文心路合作金庫辦理轉帳
    ，她假借內部保人費用、服務費用、銀行回扣等名義共四十
    萬元，匯款至帳號00000000000000號帳戶，
    並說等伊還款三期後，把三十二萬五千元退還給伊，結果至
    今尚未退還，多次催討均避不見面等語（見偵字第五九六七
    號卷(一)第二七頁至第二八頁）。
  2.證人甲○○於偵訊時結證稱：伊本來要貸二十幾萬元，後來
    台新、富邦、陽信三家銀行核貸下來是六十五萬元，被告癸○○說因為第四家萬泰銀行會查，要伊先暫時不要動上面的
    錢，並說那三家銀行要做回扣的動作，因為萬泰銀行在查，
    三個月之後會把回扣的錢還給伊，故被告癸○○向伊收回扣
    金額及手續費總共四十萬元，伊是以在合作金庫直接以ATM
    匯款的方式付的，至今回扣的錢她仍未還給我，當中伊都是
    與被告癸○○聯絡，她說要待銀行結帳後錢才會還給我等語
    （見偵字第五九六七號卷(一)第七五頁）。
  3.證人甲○○於本院審理中結證稱：伊是看到廣告之後，去
    找被告癸○○委託她辦理貸款，伊本來要貸二十五萬元至三
    十萬元，後來她幫我貸了六十五萬元匯到伊帳戶內，伊當初
    辦理台新、富邦、陽信貸款之前，有先去萬泰銀行填寫貸款
    資料，後來這三家銀行貸下來之後，被告癸○○跟伊說必須
    去萬泰銀行簽名，因為萬泰銀行的錢也有貸下來了，伊問被
    告癸○○說已經貸了六十五萬元，為何還要貸。後來去萬
    泰銀行，被告癸○○才告訴伊稱：因為萬泰銀行知道伊同時
    申貸多家銀行，有超貸情形，因為銀行知道伊超貸，要做回
    扣的動作，被告癸○○還問伊是否可以提供保人，伊說伊沒
    有，被告癸○○就幫伊找一個他們銀行裡面的人當保人，還
    說伊要給保人一萬元，六十五萬元要扣一半，要押回去給銀
    行做回扣，伊才可以領到其他三家的貸款金額，所以伊就照
    做了，被告癸○○說如果沒有這樣做，伊會拿不到錢，所以
    伊才同意轉帳。伊將要給保人的一萬元、回扣三十二萬五千
    元及手續費六萬五千元，總共四十萬元，以提款機轉帳的方
    式，分四次轉帳轉到被告癸○○提供給伊的0000000
    0000000號帳戶，被告癸○○還說繳款正常的話，三
    個月就會還伊，但伊繳款正常三個月後，被告癸○○迄仍未
    返還等語（見本院卷(二)第一六七頁至第一六八頁）。
  4.證人甲○○於警、偵訊及本院審理中所證上情大致相符，且
    核證人甲○○上開申請核貸款項之事實，有貸款申請書、交
    易明細資料、存摺明細、授信徵信資料等件附卷可稽（見本
    院卷(一)第一一二頁至第一二三頁、第二四六頁至第二五三頁
    、偵字第五三三三號卷(一)第五五頁至第六一頁）。且依證人
    甲○○上開銀行帳戶交易明細資料顯示，證人甲○○確於九
    十二年十月十六日，自其臺灣企銀帳戶轉帳合計四十萬元至
    上開帳戶，且密集為之（偵字第五三三三號卷(一)第五六頁）
    。核其匯款帳戶與證人丁○○證述經被告癸○○指定匯款六
    十萬一千八百元之帳號同為00000000000000
    號（見偵字第五三三三號卷(一)第五六頁及本院卷(二)第一九０
    頁），該二人貸款金額、日期不同，且有各自之貸款需求，
    何以均無端轉帳或匯款數十萬元不等之金額至他人同一帳戶
    ，顯然係受同一貸款委辦人即被告癸○○之指示，始有此可
    能，益徵證人甲○○、丁○○指證係被告癸○○以上開名義
    指示匯款、轉帳等情，洵堪採信。
  (六)附表編號五部分：
  1.證人丙○○於警詢時證稱：伊是依據兆豐消金公司的廣告
    與兆豐消金公司聯絡，是由被告壬○○（即葉靜芳，為引用
    說明之一致性，下均記載被告壬○○本人之真實姓名）與伊
    接洽，被告壬○○佯稱所有銀行欠債可規劃整合成為一筆款
    項，但需先向銀行辦理貸款，以代償方式償還原本銀行欠繳
    。在與她接洽時伊拿出伊所有信用卡與現金卡帳單、明細表
    並同意讓被告壬○○去貸款，事先言明要償還一百三十萬元
    ，不料，對方竟以伊的委任書及申辦證件，同時向四、五家
    銀行申辦借貸二百萬元，伊向被告壬○○質疑，她說多貸幾
    家是故意要比各家銀行的利息比較低，並向伊保證多出來七
    十萬元，一定會協助退還給銀行。後來銀行總共核貸一百
    二十八萬元，銀行陸續將核貸的錢匯入伊帳戶後，被告壬○○就陪同伊到他們公司樓下的遠東企銀自其帳戶提領合計五
    十多萬元，然後就到他們公司將這一些錢交給被告壬○○準
    備還給銀行用的。接著過了一個星期左右伊到公司去已人去
    樓空，都找不到被告壬○○，而她也沒有將錢還給銀行。
    除收取諮詢費三千元外，當時言明所需收費是以借貸金額二
    成收費，對方於伊前往銀行辦理貸款對保手續後，立即要伊
    將銀行存摺及金融卡交出保管，以伊尚未付給手續費需質押
    存摺及金融卡，並於銀行核發貸款後，對方就要伊將帳戶內
    餘額提出，伊即分別自其帳戶提領十二萬元及十三萬元交付
    給被告壬○○，但伊付給被告壬○○手續費後，卻接到銀行
    電話通知伊有重複向多家銀行申請借貸要取消伊申請貸款，
    被告壬○○又佯稱經與銀行內部人員交涉後，需先交付三十
    萬元給銀行打通關節, 並稱事後會退還該筆金額，因而伊又
    以現金卡提領三十萬元交給被告壬○○等語（見偵字第五九
    六七號號卷(一)第三十頁至第三五頁）。
  2.證人丙○○於偵訊時結證稱：當時與伊接觸的是被告壬○○
    ，被告癸○○是被告壬○○的主管，伊向四家銀行申請貸款
    ，兩家銀行有核貸，是安泰與日盛銀行，因為伊辦的是代償
    ，故先償還伊的現金卡，剩下分別是匯入安泰及日盛的帳戶
    ，代償各家信用卡後，被告壬○○向伊收手續費，伊將帳戶
    餘額全部領出來給她，金額是二十五萬多元，她還說伊安泰
    銀行有一筆重複申貸，有管道幫伊處理，但伊需付三十萬元
    ，故伊再從中國信託、萬泰、台新、華南等銀行以現金卡提
    領現金出來給被告壬○○，她有說過一陣子會還伊，但至今
    都沒有還等語（見偵五九六七號卷(一)第七六頁）。
  3.證人丙○○於警、偵訊中所證上情大致相符，且核證人丙○○上開申請核貸款項之事實，有貸款申請書、交易明細資料
    、存摺明細、授信徵信資料等件附卷可稽（見本院卷(一)第二
    一一頁至第二一五頁、第二八五頁至第二八六頁、第二九六
    頁至第二九七頁、第三０七頁至第三０八頁、偵字第五三三
    三號卷(一)第六三頁至第六九頁）。且依證人丙○○上開銀行
    帳戶交易明細資料顯示，證人丙○○確於九十三年九月十六
    日、同月二十七日、二十九日，分別自其日盛銀行、安泰銀
    行、台新銀行、萬泰銀行帳戶分別提領現金合計十三萬元、
    十二萬元、十五萬元、十五萬元，且密集為之（分見偵字第
    五三三三號卷(一)第六八頁、第六四頁、本院卷(一)第二八六頁
    、第二九七頁）。證人丙○○前後所陳提領金額或有些微出
    入，容因事隔時日致記憶錯誤，然依上開交易明細資料所載
    ，已足認定。
  (七)附表編號六部分：
  1.證人庚○○於警詢時證稱：伊於九十三年六月四日前往兆
    豐消金公司委託辦理信用貸款，由被告壬○○與伊接洽辦理
    有關貸款事宜，被告壬○○表示兆豐消金公司與銀行關係良
    好，可以為伊向銀行辦理信用貸款，順利取得核發貸款，並
    要伊等候通知，之後對方又主動打電話與我聯絡，要伊提供
    貸款所需資料，伊即備妥相關資料於九十三年六月十日前往
    兆豐消金公司交給被告壬○○後，並於九十三年六月十七日
    前往陽信銀行中港分行及富邦銀行北臺中分行辦理開立帳戶
    及貸款對保手續，由伊親自填寫相關貸款資料，向陽信銀行
    中港分行申請辦理貸款三十二萬元，向富邦銀行申請辦理貸
    款四十萬元，所申請貸款均如數存入伊所開立之帳戶內。
    於取得銀行貸款後，被告壬○○卻向伊謊稱需簽立借據及本
    票，才可以向銀行領出貸款，伊不疑有詐，於九十三年六月
    二十八日在兆豐消金公司簽立借據及面額三十萬元本票一張
    交給被告壬○○後，對方要伊立即前往銀行領出三十萬元，
    並稱事後會還該筆金額，伊即自富邦銀行北臺中分行帳戶內
    提領三十萬元交給被告壬○○，但事後向被告壬○○追討未
    果。伊委託兆豐消金公司向銀行辦理貸款，有簽訂委任書，
    所簽訂契約為被告壬○○保管等語（見偵五九六七號卷(一)第
    三六頁至第三七頁）。
  2.證人庚○○於偵訊時結證稱：伊向陽信、富邦銀行申請貸款
    。有收手續費，即是貸款金額下來的百分之十五。辦的時候
    伊先詢問，他們說要收諮詢費的三千元，兩個禮拜以後，以
    電話聯繫，對方說要對保，說伊銀行存摺裡面沒有錢，要伊
    簽本票及借據，嗣後會還給伊，與手續費一起算，等銀行核
    貸金額下來後，伊再將三十萬元及手續費一起給公司，公司
    說三十萬元會還給伊，但嗣後催討未果等語（見偵五九六七
    號卷(一)第七八頁）。
  3.證人庚○○於警、偵訊所證上情大致相符，且核證人庚○○
    上開申請核貸款項之事實，有貸款申請書、交易明細資料、
    存摺明細、授信徵信資料等件附卷可稽（見本院卷(一)第一二
    四頁至第一三八頁、第二六一頁至第二六七頁、偵字第五九
    六七號卷(一)第五二頁至第五五頁、偵字第五三三三號卷(一)第
    四八頁至第五０頁），依證人庚○○上開銀行帳戶交易明細
    資料顯示，證人庚○○確於九十三年六月二十八日，自其富
    邦銀行帳戶提領三十一萬元之現金（見偵字第五九六七號卷
    (一)第五三頁），核與其指證應被告壬○○要求所提領之金額
    三十萬元大致相當。
  (八)附表編號七部分：
  1.證人戊○○於警詢時證稱：伊當時是經由宣傳單得知被告壬○○（即江怡萱，為引用說明之一致性，下均記載被告壬○○本人之真實姓名）以兆豐消金公司為名義，代替申請貸款
    ，所以伊就在九十三年六月初前往該公司向被告壬○○要求
    代為申請貸款一百七十萬元，被告壬○○就替伊向富邦、台
    新、陽信、日盛、安泰共五家銀行申請信用貸款一百七十萬
    元，核准後被告壬○○以每家銀行需要十二萬元作為預備金
    以防將來伊無法繳本息為由，及以帳戶管理費需二萬六千元
    為由，伊就在九十三年六月三十日，將六十二萬六千元交給
    被告壬○○，伊是先將五十二萬六千元現金於交給被告壬○○後，再至提款機將十萬元轉入一銀三五五六八四號帳戶內
    等語（見偵字第五九六七號卷(二)第一一四頁）。
  2.證人戊○○於本院審理中結證稱：伊有與被告二人辦過貸
    款，伊是看到兆豐消金公司的廣告說可以幫忙整合債務、辦
    理銀行貸款，且利率很低，大約是九十三年六月二十日左右
    前往在臺中市○○路的營業所，向在場自稱江怡萱的人即被
    告壬○○辦理貸款，被告癸○○是壬○○的主管，被告壬○○說鄭佩芬是她的主管，都叫她鄭主任（下均稱被告癸○○
    ）；伊本來要貸八十萬元，伊去時是被告壬○○叫伊填寫個
    人資料，並叫伊提供薪資證明等資料，伊並未跟她指定要向
    何銀行辦理貸款，後來向富邦銀行貸款四十萬元、台新銀行
    貸款約三十萬元、陽信銀行是貸款三十六萬元、日盛銀行貸
    款三十四萬元、安泰貸款三十萬元，總共約一百七十萬元，
    但實際上伊並未拿到全部貸款。伊是向被告壬○○說要辦
    貸款，後來被告壬○○有通知伊可以到銀行去辦理對保，然
    後伊就去他們公司，就由一名裡面的男的營業員帶伊去辦理
    貸款的，他帶伊去五家銀行貸款，伊說本來是要貸三家，為
    何多帶伊去貸兩家，對方講說是被告癸○○交代這樣做的，
    說怕會貸不出來，多貸幾家才有機會，對保時，那位男營業
    員叫伊不要講話，對保當中，伊有問銀行的行員利率怎麼算
    ，行員都沒有說，都打電話給被告那邊，然後癸○○就打電
    話給伊，要伊什麼都不要說。銀行將全部貸款撥款到伊帳
    戶，但伊沒有全部拿到，銀行撥款下來有打電話跟伊說錢已
    經下來了，但是伊的提款卡及存款簿都在被告二人那裡，都
    是由被告癸○○主導，後來銀行就通知被告癸○○她們，在
    九十三年六月二十九日陽信銀行通知撥款三十六萬元，再來
    日盛銀行在九十三年六月三十日通知撥款三十二萬元，接著
    是富邦銀行在九十三年六月三十日通知撥款四十萬元，台新
    銀行在九十三年六月三十日通知撥款三十二萬元，安泰銀行
    在九十三年六月三十日通知撥款二十八萬元。撥款下來後
    ，被告癸○○跟伊說五家銀行都要先扣六個月利息及本金，
    一個月兩萬元，五家總共六十萬元，被告癸○○還叫伊寫一
    張六十萬元的本票，當時伊有寫本票，寫完之後在營業所交
    給被告癸○○，癸○○還說，否則她不將存摺及提款卡還給
    我。六十萬元分兩次給，在五家銀行撥款下來後的下午，就
    提了現金給被告癸○○，在她們樓下的遠東商銀提款機領，
    被告癸○○跟伊一起下去提款後，再一起上去放在她們辦公
    室，另一次是在提款機轉帳，轉到被告壬○○提供的帳戶內
    。伊前六個月有正常繳息給銀行，但被告並未將預扣的前六
    個月本息還給伊。伊於九十三年六月三十日給被告的六十
    幾萬元，其中的五十二萬六千元是現金及另外十萬元是轉帳
    ，伊是從上開銀行帳戶提領、轉帳的。伊確定在對保時銀行
    打電話到兆豐消金公司，是被告癸○○再打電話給伊，叫伊
    不要講話的；銀行有問大概要貸多少錢，伊就回答要貸多少
    ，然後銀行看薪資證明後說大概可以貸多少，但利率及分期
    部分沒有講等語（見本院卷(二)第九二頁至第九九頁）。
  3.證人戊○○於警詢及本院審理中所證上情大致相符，且核證
    人戊○○上開申請核貸款項之事實，有貸款申請書、交易明
    細資料、存摺明細、授信徵信資料等件附卷可稽（見本院卷
    (一)第三三頁至第五七頁、九三頁至第一一一頁、第一六八頁
    至第一八四頁、第二三二頁至第二三八頁、第三０七頁至第
    三０八頁、本院卷(二)第一一五頁至第一二二頁、偵字第五九
    六七號卷(二)第一一五頁）。且依證人戊○○上開銀行帳戶交
    易明細資料及卷附自動櫃員機交易明細表（見本院卷(二)第一
    一九頁至第一二二頁）顯示，證人戊○○確於九十三年六月
    三十日，自富邦銀行、台新銀行、安泰銀行、陽信銀行分別
    提領合計十萬元、二十五萬元、二十八萬六千元、十萬元之
    現金，合計五十二萬六千元，並自其陽信銀行帳戶轉帳十萬
    元至他人第一銀行三五五九八四號帳戶，且密集為之（分見
    本院卷(一)第四十頁、卷(二)第一一八頁、卷(一)第三六頁、第五
    二頁、卷(二)第一一六頁、偵字第五九六七號卷(二)第一一五頁
    ）。證人戊○○前後所陳往來金額或有些微出入，容因事隔
    時日致記憶錯誤，然依上開交易明細資料所載，已足認定。
    雖其中證人戊○○對於其究係將所領得之款項交由被告癸○○或壬○○之供述，於警詢及本院審理時前後不一，然被害
    人戊○○嗣於本院審理時，業經本院以證人身分傳喚到庭作
    證，並當庭與被告二人對質詰問後，證人戊○○均能明白指
    出其提領之現金係交由被告癸○○，且當時係由被告癸○○
    陪同一起至遠東商銀提款機提款，另一次則是在提款機將款
    項轉至被告壬○○提供之帳戶等語。衡情被告二人多以化名
    示人，證人戊○○極有可能於警詢時未能當面指認被告而混
    淆被告二人之角色，惟其於本院審理時係與被告二人同時在
    庭，且經當庭指認被告二人後始為上開證述，應無誤認之虞
    ，故證人戊○○確係將提領之現金交付被告癸○○之事實，
    堪以認定，併此敘明。
  (九)依前揭證人所證，被告等除收取三千元之諮詢費用外（見偵
    字第五九六七號卷(一)第四九頁、第四六頁、第五一頁），另
    外收取分別如附表所示數萬元至數十萬元不等之手續費、服
    務費、或帳戶管理費等費用。惟查，被告等僅係轉介或提供
    貸款資訊予證人等向不同銀行申辦貸款，被告等所屬兆豐消
    金公司本身並非依法成立之銀行或其他金融機構，並無提供
    貸放款業務或開立帳戶予上開證人，證人所貸得之款項均自
    如附表所示各家銀行核貸撥款至其等銀行帳戶。被告癸○○
    於警詢時自承：任職兆豐消金公司期間，若有民眾收到兆豐
    消金公司發送貸款宣傳單，而前往兆豐消金公司，伊有出面
    接洽客戶向銀行辦理貸款事宜，向客戶宣傳可整合貸款及信
    用不良是因為一般銀行都有提供給客戶整合負債相關產品，
    至於信用不良客戶，再由銀行自行斟酌；貸款金額均由客戶
    自行決定，再向銀行申請，伊無法干涉貸款額度；核發貸款
    金額匯入客戶所有帳戶，由客戶自行決定運用個人金額等語
    （見偵五三三三號卷(一)第一五頁至第一七頁、偵字第五九六
    七號卷(一)第十頁），於本院審理中自承：伊是幫忙客戶辦理
    貸款，客戶辦理貸款是客戶自己與銀行聯絡的，也是銀行自
    己跟客戶做徵信的，金額也是客戶自己決定的；如果有要證
    人匯款給指定帳戶，依照公司的規定是包括服務費等，其餘
    是證人自己跟銀行接洽等語（見本院卷(一)第七八頁、本院卷
    (二)第一三頁）。被告壬○○於警詢時自承：伊有受客戶委託
    而帶同客戶前往銀行辦理貸款，向客戶說明所有銀行欠債可
    規劃整合成為一筆貸款，但須先向銀行辦理貸款，以代償方
    式償還原本之銀行貸款，要客戶同時向多家銀行提出申請辦
    理貸款，是針對個人條件及信用狀況評估後，而需同時向多
    家銀行提出貸款，再依核准貸款銀行決定要向何家銀行貸款
    等語（見偵五九六七號卷(一)第一五頁至第一八頁）。則被告
    二人等除提供相關貸款資訊，轉介證人與不同銀行從事貸款
    申請外，並無其他貸款服務或手續，實際上之對保、徵信、
    貸款金額、開戶、放款、計息等貸款相關程序均由證人與各
    家銀行自行為之，所貸得之款項亦未經由被告二人或兆豐消
    金公司之手再轉入證人等各自之銀行帳戶，被告二人除已收
    取之三千元諮詢費尚屬相當外，並無其他服務、手續、或帳
    戶管理足供對價基礎以資向證人等再行收費。且衡諸一般銀
    行貸放交易之常規，除因實際放款而收取一定比例之利息、
    違約金、滯納金、帳戶管理費外，並無其他如附表所示高額
    之服務費、手續費、或帳戶管理費等費用，亦無所謂回扣、
    保證金或預備金等費用，苟證人等無力償還貸款，受有損失
    之虞者亦為各家放款銀行，並非被告二人或兆豐消金公司，
    何以證人等需支付回扣、保證金或預備金予被告二人、兆豐
    消金公司或其等指定之帳戶？況本案被告二人及其所屬兆豐
    消金公司並未實際從事上開對保、徵信、貸款金額、開戶、
    放款、計息等貸款程序，亦無證據證明被告等或兆豐消金公
    司有從事何貸款業務，更無另立名目收取高額費用之基礎及
    必要，足徵被告等向證人虛以上開名義收取高額費用顯係巧
    立名目，並無實際對價基礎存在，顯係訛詐。
  (十)再者，證人己○○等向各家銀行申請貸款縱因此而需負擔額
    外費用，亦應由借貸契約當事人間即證人己○○等與各自銀
    行間彼此於貸款契約中約定後始為給付，並非由證人己○○
    等支付非貸款契約當事人之被告二人或兆豐消金公司或其指
    定之人頭帳戶，證人己○○等人匯款、轉帳或現金交付之對
    象，查無證據證明與各家銀行有何關連。被告癸○○及壬○○雖均供承：客戶委託伊向銀行申請貸款，有簽訂委託書或
    契約書等語（見偵五三三三號卷(一)第一六頁、偵五九六七號
    卷(一)第一八頁），證人丁○○於警詢中復證稱：委託被告癸○○向銀行申請貸款，有簽約，所簽訂契約書一份由被告癸○○取走保管等語（見偵五九六七號卷(一)第二六頁），證人
    己○○於警詢時證稱：伊委託被告鄭玉汝向銀行辦理貸款，
    有簽訂契約書，所簽訂契約書為被告鄭玉汝保管等語（見偵
    五三三三號卷(一)第二一頁），證人庚○○於警詢時證稱：伊
    委託兆豐消金公司向銀行辦理貸款，有簽訂委任書，所簽訂
    契約為被告壬○○保管等語（見偵五九六七號卷(一)第三六頁
    ），依上開證人所證，被告二人雖有與前來諮詢貸款事宜之
    人簽訂委託契約，然並未交付對方留存為憑，此一作法業與
    交易常規不符，且綜覽全卷並無相關委託書或契約書附卷足
    憑，均無從審認被告辯稱如附表所示之服務費、手續費、保
    證金或帳戶管理費等名目之費用依據為何，亦未據被告等提
    出其所謂之公司規定附卷存參，是被告等辯稱按公司規定或
    合約規定收取上開費用云云，洵非有據。退步言之，被告二
    人或其所屬兆豐消金公司與被害人間，縱有收取上開費用之
    約定，亦因如前段所述之對價基礎事實之欠缺，難認資憑。
  (十一)且依各證人指訴情節觀之，其等均係因有貸款需求，見廣告
    宣傳，而於與被告接洽貸款事宜後，轉介前去各家銀行辦理
    貸款，經核貸撥款至其等帳戶後，即接獲他人或被告通知超
    貸、多家銀行貸款需解決等情，而與被告進一步有所聯繫，
    ，被告即告以需覓得保證人或支付高額保證金尋求解決，隨
    即依被告指示或由被告陪同匯款、轉帳至指定帳戶或交付現
    金，且密集為之，渠等證述情節除金額多寡不一，所稱情節
    大致雷同，並有前揭申貸資料、交易明細及被告名片（見偵
    字第五九六七號卷(一)第四一頁、發查字第四三九八號卷第一
    四頁、第五九六七號卷(二)第一一六頁）、廣告（見偵字第五
    九六七號卷(一)第三八頁）等附卷可稽。自證人等經銀行核貸
    款項後，被告即與證人取得聯繫解決貸款問題（證人甲○○
    、戊○○、己○○、庚○○部分），或經自稱銀行人員通知
    後，要求證人與被告聯繫解決（證人丁○○、辛○○、丙○○部分），即由被告要求或陪同匯款、轉帳至指定帳戶或交
    付現金，前後情節環環相扣，緊密配合相連，被告要求證人
    等以匯款、轉帳或交付現金之方式圖謀解決貸款問題，復係
    迎合證人等前揭指訴之情狀，且其中證人甲○○與丁○○證
    述經被告癸○○指定匯款之帳號同為0000000000
    0000號（見偵字第五三三三號卷(一)第五六頁及本院卷(二)
    第一九０頁），該二人貸款金額、日期不同，且有各自之貸
    款需求，何以均無端轉帳或匯款數十萬元不等之金額至他人
    同一帳戶，益徵被告向被害人佯稱解決貸款問題之手法雷同
    ，足認確係被告等先後以上開名義及事由向證人己○○等佯
    稱需解決貸款問題。又證人己○○等均於各家銀行核貸之後
    始為匯款、轉帳或交付現金，其等所匯款、轉帳至指定帳戶
    之對象或交付現金予被告或其所屬之兆豐消金公司，均與其
    前各自貸款之核貸程序間顯無必要關連，容係核貸後各筆貸
    款如何使用問題。而證人己○○等人本身借款孔急，貸得款
    項不易，苟非被告二人以上開名義、事由向證人己○○等佯
    稱需解決貸款問題云云，致證人己○○等恐於貸款入帳後，
    無法實際取得貸款金額之心理，何需於貸得款項得供其使用
    後，無端再行匯款、轉帳多筆數萬元至數十萬元不等之金額
    大額款項至他人帳戶，或交付現金予被告或兆豐消金公司，
    有違常情。再者，證人己○○等證稱其等係應被告癸○○或
    壬○○之要求始為匯款、轉帳或交付現金等情，確有前揭存
    摺、帳戶交易明細可稽，均緊接於核貸後為之，且密集地提
    領或轉帳、匯款交易，業如前述，被害人所為匯款、轉帳之
    帳戶縱非被告二人帳戶，亦係因被告二人如被害人等指訴情
    節之指示而為其等本人財物之交付，仍該當詐欺犯行之既遂
    ，至匯款或轉帳到與貸款無何關連性之人頭帳戶後，或交付
    現金予被告後，如何分配各該款項，則屬犯罪所得處分之問
    題，無礙於其等詐欺犯行之認定。
  (十二)再依上開證人所證，其等原本需貸款數額與實際核貸結果並
    不相同，核貸結果遠多於其等原本需求（詳附表所示），衡
    諸證人己○○等人本身即因欠錢孔急始有貸款之需，且背負
    有諸如卡債等其他債務，償債能力本屬不佳，超出其等預期
    所需金額之貸款對其等並無實益，徒增還債壓力，且背負過
    重、超出其預期之利息負擔，並無必要，被告二人轉介被害
    人申請貸款並提供諮詢，理應注意及此，竟不顧被害人之償
    債能力，以超出被害人預期所需及其償債能力之金額，多筆
    高額申請貸款，與常情有違，已難認係為被害人申貸之利益
    而為之，嗣以上開名義之費用向被害人等無度需索後，迄未
    返還，是被告等有為自己不法所有之意圖甚明，亦堪認定。
  (十三)綜上，被告二人前揭所辯，顯均係事後飾卸之詞，不足採信
    ，本件事證明確，被告二人犯行均堪認定。
二、查刑法部分條文業於九十四年一月七日修正，九十四年二月
    二日公布，於被告行為後之九十五年七月一日施行。現行刑
    法第二條第一項規定：「行為後法律有變更者，適用行為時
    之法律，但行為後之法律有利於行為人者，適用最有利於行
    為人之法律。」，上開規定乃與刑法第一條罪刑法定主義契
    合，而貫徹法律禁止溯及既往原則，係規範行為後法律變更
    所生新舊法律比較適用之準據法，是刑法第二條本身雖經修
    正，但刑法第二條既屬適用法律之準據法，本身尚無比較新
    舊法之問題，應一律適用裁判時之現行刑法第二條規定以決
    定適用之刑罰法律，先予辨明。又本次刑法修正之比較新舊
    法，應就罪刑有關之共犯、未遂犯、想像競合犯、牽連犯、
    連續犯、結合犯、以及累犯加重、自首減輕暨其他法定加減
    原因（如身分加減）與加減例等一切情形，綜其全部罪刑之
    結果而為比較，最高法院九十五年五月二十三日九十五年度
    第八次刑庭會議決議可資參照。經查：
  (一)修正前刑法第二十八條規定為：「二人以上共同實施犯罪之
    行為者，皆為正犯。」，修正後之規定則為：「二人以上共
    同實行犯罪之行為者，皆為正犯。」，揆諸本條之修正理由
    係為釐清陰謀共同正犯、預備共同正犯、共謀共同正犯是否
    合乎本條規定之正犯要件。而本件被告二人共同常業詐欺之
    犯行，既屬實行犯罪行為之正犯，無論依修正前後之規定，
    均應依第二十八條規定論擬，並無不利於被告。
  (二)查被告行為後，於九十五年七月一日開始施行之刑法，已將
    第三百四十條常業詐欺罪之規定刪除，被告就原被訴常業詐
    欺之犯行，如依新法規定，均應按同法第三百三十九條第三
    項之詐欺罪論處，並數罪併罰。惟依修正刪除前之常業詐欺
    罪之規定，則就如附表所示之多次詐欺犯行，僅論以一罪之
    常業詐欺罪。而常業詐欺罪之法定刑為「一年以上七年以下
    有期徒刑，得併科五萬元以下罰金。」；詐欺罪之法定刑則
    為：「五年以下有期徒刑、拘役或科或併科一千元以下罰金
    。」，是若依修正後之規定，被告將所犯多次詐欺罪分論併
    罰，顯較原常業犯之法定刑為重，因此自以修正前之規定，
    有利於被告。
  (三)關於罰金刑：被告行為後，關於刑法罰金刑部分，業於九十
    五年六月十四日增訂公布刑法施行法第一條之一明定：「中
    華民國九十四年一月七日刑法修正施行後，刑法分則編所定
    罰金之貨幣單位為新台幣。九十四年一月七日刑法修正時，
    刑法分則編未修正之條文定有罰金刑者，自九十四年一月七
    日刑法修正施行後，就其所定數額提高為三十倍。但七十二
    年六月二十六日到九十四年一月七日新增或修正之條文，就
    其所定數額提高為三倍。」，與該條增訂公布前，就罰金刑
    部分所適用之罰金罰鍰提高標準條例第一條前段、現行法規
    所定貨幣單位折算新臺幣條例第二條規定不同。又刑法第三
    十三條第五款修正為：「主刑之種類如下：五、罰金：新臺
    幣一千元以上，以百元計算之」等規定觀之，依修正後之法
    律，所得科處之罰金刑最低為新臺幣一千元，然依被告行為
    時之刑罰法律，即罰金罰鍰提高標準條例第一條前段規定之
    提高倍數十倍及修正前刑法第三十三條第五款規定之罰金最
    低額一元計算，則最低額為銀元十元，若換算為新臺幣僅為
    新臺幣三十元。因此，比較上述修正前、後之刑罰法律，自
    以被告行為時關於科處罰金刑之法律較有利於被告。
  (四)綜合上述各條文修正前、後之比較，揆諸前揭最高法院決議
    及修正後刑法第二條第一項規定之「從舊、從輕」原則，自
    應適用被告行為時之法律，即修正前刑法之相關規定，予以
    論處。
四、按刑法上所謂常業犯，指反覆以同種類行為為目的之社會活
    動之職業性犯罪而言，至於犯罪所得之多寡，是否恃此犯罪
    為唯一之謀生職業，則非所問，縱令兼有其他職業，仍無礙
    於該常業犯罪之成立，最高法院著八十五年台上字第五一０
    號判例參照，查被告癸○○、壬○○自承任職於兆豐消金公
    司，為客戶轉介金融機構貸款並提供諮詢等情，其等經手多
    筆本案貸款事宜，時間非暫，並以如附表所示名義由被害人
    支付各項費用，顯係反覆以此同種類之行為為業，並恃以維
    生，應屬常業犯。是核被告二人假如附表所示各項名義向被
    害人詐騙上開貸款費用之所為，均係犯修正前刑法第三百四
    十條之常業詐欺取財罪。被告等就如附表編號三、七所示之
    犯行，具有犯意聯絡及行為分擔，為共同正犯。如附表編號
    七所示被害人戊○○部分之犯行，雖未據起訴書併予敘明，
    然為本院於審理中認與上開已起訴經論罪之犯罪事實有常業
    犯之實質上一罪關係，本院自得併予審理。爰審酌被告二人
    不思以正當途徑牟取利益，竟利用一般急需貸款之民眾對貸
    款程序不甚了解及需錢孔急之心理，藉此從中牟取不法利益
    ，假借各種名義向亟需貸款之被害人訛詐不實之費用，非但
    增加償債能力本即不佳之被害人之負擔，徒增債務之壓力，
    且誘其等將所貸得之款項以轉帳、匯款或現金之方式交付他
    人，交付金額占貸款金額比重非輕，達數十萬元至近百萬元
    之譜，無解於其等自身本欲解決之償債壓力，被告癸○○詐
    騙次數較壬○○為多，各被害人損失如附表所示之金額頗鉅
    ，惟念及被告二人查無不良前科，有臺灣高等法院被告前案
    紀錄表可按，素行尚佳，犯罪手段平和，然被告二人犯後均
    飾詞圖卸，迄未與被害人達成和解，取得諒解，犯後態度不
    佳，以及審酌被告二人之品行、智識程度、生活狀況、其犯
    罪之動機、目的等一切情狀，分別量處如主文所示之刑示懲
    。
據上論斷，應依刑事訴訟法第二百九十九條第一項前段，刑法第
二條第一項前段、修正前刑法第二十八條、第三百四十條，罰金
罰鍰提高標準條例第一條前段，判決如主文。
本案經檢察官乙○○到庭執行職務。
中　　華　　民　　國　　96　　年　　2 　　月　　14　　日
                  臺灣臺中地方法院刑事第五庭
                      審判長法  官  鍾堯航
                            法  官  巫淑芳
                            法  官  吳崇道
以上正本證明與原本無異。
如不服本判決，應於送達後十日內向本院提出上訴狀（須附繕本
），上訴於臺灣高等法院臺中分院。
                            書記官  黃舜民
中　　華　　民　　國　　96　　年　　2 　　月　　14　　日
附錄論罪科刑法條
刑法第三百三十九條
意圖為自己或第三人不法之所有，以詐術使人將本人或第三人之
物交付者，處五年以下有期徒刑、拘役或科或併科一千元以下罰
金。
以前項方法得財產上不法之利益或使第三人得之者，亦同。
前二項之未遂犯罰之。
【修正前】刑法第三百四十條
以犯第三百三十九條之罪為常業者，處一年以上七年以下有期徒
刑，得併科五萬元以下罰金。
附表：
┌──┬───┬─────┬─────────────────┐
│編號│被害人│經手之被告│犯罪方法                          │
├──┼───┼─────┼─────────────────┤
│一  │己○○│癸○○    │己○○於民國九十二年八月間前往兆豐│
│    │      │          │消金公司委託癸○○（化名鄭玉汝，下│
│    │      │          │同）欲辦理新臺幣（下同）九十萬元貸│
│    │      │          │款，癸○○竟分別向台新銀行、陽信銀│
│    │      │          │行、台東企銀、裕融車貸貸款三十萬元│
│    │      │          │、三十萬元（起訴書誤載為三十三萬元│
│    │      │          │）、四十五萬元、十三萬元（起訴書誤│
│    │      │          │載為三十一萬元），待款項核撥後，鄭│
│    │      │          │佩芳向己○○佯稱貸款銀行之台東企銀│
│    │      │          │發現己○○同時向四家銀行申請貸款，│
│    │      │          │有超貸違反法令之情形，要求己○○需│
│    │      │          │先繳交保證金二十萬元，待正常繳款六│
│    │      │          │個月後，即會退還上開保證金，使陳美│
│    │      │          │琴不疑有詐，而陷於錯誤，於九十二年│
│    │      │          │八月二十九日，自其陽信銀行帳戶以轉│
│    │      │          │帳方式，將二十萬元（十萬元之金額二│
│    │      │          │筆）轉入癸○○所提供之第一銀行帳號│
│    │      │          │00000000000號帳戶，並收│
│    │      │          │取貸款總額約一成左右之服務費十一萬│
│    │      │          │八千元，迄未歸還。                │
├──┼───┼─────┼─────────────────┤
│二  │辛○○│癸○○    │辛○○於九十三年一月間前往兆豐消金│
│    │      │          │公司委託癸○○欲辦理五十萬元貸款，│
│    │      │          │癸○○竟分別向台新銀行、日盛銀行、│
│    │      │          │富邦銀行貸款二十七萬元、十五萬元、│
│    │      │          │二十四萬元（未核准），待款項核撥後│
│    │      │          │，接獲銀行電話通知發現其有向其他家│
│    │      │          │銀行貸款，其與癸○○聯繫後向辛○○│
│    │      │          │佯稱需先繳交保證金三十萬元給銀行徵│
│    │      │          │信用，其中十萬元是申辦富邦銀行貸款│
│    │      │          │的保證金，另二十萬元待正常繳款三個│
│    │      │          │月後，即會退還上開保證金，使辛○○│
│    │      │          │不疑有詐，陷於錯誤，而於九十三年二│
│    │      │          │月九日自其台新、日盛銀行帳戶以卡片│
│    │      │          │提款之方式提領三十萬元現金交予鄭佩│
│    │      │          │芳，迄未歸還。                    │
├──┼───┼─────┼─────────────────┤
│三  │丁○○│癸○○    │丁○○於九十二年十一月一日前往兆豐│
│    │      │壬○○    │消金公司委託癸○○、壬○○（化名葉│
│    │      │          │靜芳，下同）欲辦理八十萬元貸款，開│
│    │      │          │始先由癸○○負責接洽，之後由壬○○│
│    │      │          │電話通知需要準備哪些證件，並說明貸│
│    │      │          │款事宜如何應對。癸○○竟偕同丁○○│
│    │      │          │分別向富邦銀行、台新銀行、陽信銀行│
│    │      │          │、日盛銀行貸款四十六萬八千元、六十│
│    │      │          │三萬元、五十二萬元、四十萬元，待款│
│    │      │          │項核撥後，接獲自稱台新銀行人員電話│
│    │      │          │通知伊有向多家銀行貸款之超貸情形，│
│    │      │          │要求與癸○○聯繫配合，癸○○即向紀│
│    │      │          │政昌佯稱每家銀行需先繳交保證金二十│
│    │      │          │萬元，待正常繳款三個月後，即會退還│
│    │      │          │上開保證金，使丁○○不疑有詐，而陷│
│    │      │          │於錯誤，於九十二年十一月十九日，自│
│    │      │          │其日盛銀行、富邦銀行、新竹商業銀行│
│    │      │          │帳戶，以轉帳方式，將二十萬元（十萬│
│    │      │          │元金額二筆）轉入癸○○所提供之第一│
│    │      │          │銀行帳號00000000000號帳│
│    │      │          │戶，將六十萬一千八百元臨櫃匯入鄭佩│
│    │      │          │芳所提供之帳號0000000000│
│    │      │          │七五０二號帳戶，並收取貸款總額約一│
│    │      │          │成之手續費二十萬元，迄未歸還。    │
├──┼───┼─────┼─────────────────┤
│四  │甲○○│癸○○    │甲○○於九十二年九月間前往兆豐消金│
│    │      │          │公司委託癸○○欲辦理二十萬元貸款，│
│    │      │          │癸○○竟分別向富邦銀行、台新銀行、│
│    │      │          │陽信銀行貸款十萬、二十九萬元、二十│
│    │      │          │六萬元，待款項核撥後，癸○○向林巾│
│    │      │          │理佯稱因為申請第四家銀行萬泰銀行在│
│    │      │          │查超貸的情形，暫勿動用上開貸款，需│
│    │      │          │要保人，並要給保人紅包，且上開三家│
│    │      │          │銀行要作回扣，故要求甲○○繳交貸款│
│    │      │          │金額的一半做為回扣，待正常繳款三期│
│    │      │          │後，即會退還上開回扣金，使不甲○○│
│    │      │          │不疑有詐，而陷於錯誤，於九十二年十│
│    │      │          │月十六日，自其臺灣企銀帳戶，以轉帳│
│    │      │          │方式，將回扣三十二萬五千元、保人紅│
│    │      │          │包一萬元及貸款總額一成之服務費六萬│
│    │      │          │五千元，合計四十萬元轉入癸○○所提│
│    │      │          │供之00000000000000號│
│    │      │          │帳戶，迄未歸還。                  │
├──┼───┼─────┼─────────────────┤
│五  │丙○○│壬○○    │丙○○於九十三年十一月一日前往兆豐│
│    │      │          │消金公司委託壬○○欲辦理一百三十萬│
│    │      │          │元貸款，壬○○竟以其名義同時向多家│
│    │      │          │銀行申貸二百萬元，嗣經安泰銀行、日│
│    │      │          │盛銀行核准貸款九十九萬元、二十八萬│
│    │      │          │元，待款項核撥後，接獲銀行通知有重│
│    │      │          │複貸款情形，壬○○向丙○○佯稱安泰│
│    │      │          │銀行有一筆重複申貸，經與銀行交涉後│
│    │      │          │，需支付三十萬元打通關節解決，事後│
│    │      │          │會返還該筆金額云云，使丙○○不疑有│
│    │      │          │詐，而陷於錯誤，於九十三年九月二十│
│    │      │          │七日、二十九日，以現金卡提領方式自│
│    │      │          │其台新銀行、萬泰銀行帳戶提領合計三│
│    │      │          │十萬元現金交付予壬○○，並要求收取│
│    │      │          │貸款總額約二成之手續費，而於九十三│
│    │      │          │年九月十六日、二十七日自其日盛銀行│
│    │      │          │、安泰銀行帳戶提領合計二十五萬元現│
│    │      │          │金交付予壬○○，迄未歸還。        │
├──┼───┼─────┼─────────────────┤
│六  │庚○○│壬○○    │庚○○於九十三年六月間前往兆豐消金│
│    │      │          │公司委託壬○○欲辦理貸款，壬○○竟│
│    │      │          │分別向富邦銀行、陽信銀行貸款四十萬│
│    │      │          │元、三十二萬元，貸款核撥後，壬○○│
│    │      │          │向庚○○佯稱需簽立借據及本票才可向│
│    │      │          │銀行領出貸款，並要求庚○○交付三十│
│    │      │          │萬元，事後會返還云云，使庚○○不疑│
│    │      │          │有詐，而陷於錯誤，而於九十三年六月│
│    │      │          │二十八日以卡片提領合計三十萬元現金│
│    │      │          │交予壬○○，迄未歸還。            │
├──┼───┼─────┼─────────────────┤
│七  │戊○○│癸○○    │戊○○於九十三年六月間前往兆豐消金│
│    │      │壬○○    │公司委託壬○○（化名江怡萱，下同）│
│    │      │          │欲辦理貸款八十萬元，癸○○為壬○○│
│    │      │          │之主管，壬○○竟分別向富邦銀行、台│
│    │      │          │新銀行、陽信銀行、日盛銀行、安泰銀│
│    │      │          │行申請貸款四十萬元、三十萬元、三十│
│    │      │          │六萬元、三十四萬元、三十萬元，貸款│
│    │      │          │核撥後，癸○○對戊○○佯稱五家銀行│
│    │      │          │都要先扣六個月利息及本金，一個月兩│
│    │      │          │萬元，五家總共六十萬元，並要求陳秀│
│    │      │          │蓮開立一張六十萬元的本票云云，廖蓉│
│    │      │          │蓉亦對戊○○佯稱每家銀行需要十二萬│
│    │      │          │元作為預備金及帳戶管理費二萬六千元│
│    │      │          │云云，致戊○○不疑有他，而陷於錯誤│
│    │      │          │，於九十三年六月三十日，自其富邦銀│
│    │      │          │行、台新銀行、安泰銀行、陽信銀行提│
│    │      │          │領合計五十二萬六千元現金交付癸○○│
│    │      │          │，並自其陽信銀行帳戶轉帳十萬元至廖│
│    │      │          │蓉蓉提供之第一銀行帳號三五五九八四│
│    │      │          │號帳戶，迄未歸還。                │
└──┴───┴─────┴─────────────────┘
